【裁判字號】    87,易,301
【裁判日期】    890425
【裁判案由】    詐欺
【裁判全文】
臺灣彰化地方法院刑事判決                          八十七年度易字第三一號
    公  訴  人  臺灣彰化地方法院檢察署檢察官
    被      告  己○○
    被      告  乙○○
    被      告  庚○○○
    被      告  丁○○
    被      告  辛○○
    被      告  甲○○
    共      同
    選任辯護人  王俊凱律師
右列被告因詐欺案件，經台灣彰化地方法院檢察署檢察官提起公訴（八十六年度偵字
第一００九三號、八十七年度偵字第三七三號）及併案審理（八十七年度偵緝字第三
九號、第一五四號），本院判決如左：
    主  文
己○○、乙○○共同連續意圖為自己不法之所有，以詐術使人將本人之物交付，各處
有期徒刑年。
庚○○○、丁○○、辛○○、甲○○均無罪。
    事  實
一、緣己○○、乙○○夫婦自民國七十四年間，共同成立健華玻璃股份有限公司（以
    下簡稱健華公司）之初，即因資力不足而有向外界告貸之情形，直至八十五年間
    （起訴書載為八十四年間），已陷債臺高築、入不敷出、以債養債、周轉不靈之
    窘境，惟其二人卻不知量力經營，竟共同基於意圖為自己不法所有之概括犯意聯
    絡，自八十五年十一月間起至八十六年七月底止（起訴書載為八十四年間），利
    用之前與施美錦、陳純寶、張榮松、丙○○、陳美華、陳湘湄（原名陳明分）、
    梁和水（起訴書誤載為梁水和）、楊永南、施錦珠、施錦東、施清雲、戊○○○
    （起訴書漏載施錦珠、張榮松）等人有業務或金錢來往，已取得其等之信賴，分
    別由乙○○、己○○出面至施美錦等人位於彰化縣鹿港鎮、福興鄉、田中鎮及埔
    鹽鄉之住處，佯稱健華公司財務穩健可靠，且在大陸有多項投資獲利甚豐，現急
    需籌措現金大量購買玻璃原料以降低成本，其等願意支付優厚之利息以酬謝等語
    ，並持健華公司、己○○、乙○○本人所簽發及其等借自其母庚○○○、弟媳丁○○與友人甲○○如附表所示之支票交與施美錦等人，騙稱丁○○、甲○○均係
    健華公司之大客戶，信用良好，以堅定施美錦等人之信心，致施美錦等人陷於錯
    誤，紛紛交付如附表所示支票之金額與其二人，直至八十六年七月間，仍陸續借
    貸，並多將支票之發票日開在八十六年七月底以後。嗣己○○及乙○○在詐得該
    等款項後，並未如其等所言將資金用於採購玻璃原料，反於八十六年七月三十一
    日，片面將健華公司停止營業，並即避不見面，後支票大量退票，施美錦等人始
    知受騙，經會算附表遭退票之金額，受騙金額達新台幣（下同）四千零九十三萬
    九千六百元（起訴書載為九千餘萬元）。
二、案經施美錦等十一人訴由法務部調查局彰化縣調查站報請及戊○○○訴請台灣彰
    化地方法院檢察署檢察官偵查起訴及移送併辦。
    理  由
壹、有罪部分
一、訊據被告己○○、乙○○二人均不否認其等一為健華公司之負責人、一負責管理
    健華公司之財務及營運，且其等在成立健華公司之初，即已開始告貸營業，至八
    十五年間，已有周轉不靈之現象，惟其等為繼續營運，遂分別持附表發票人欄所
    示之支票，向告訴人表示要購買原料及至大陸投資而借用如附表所示金額之款項
    ，後因無力負擔而片面停止營業，致所交與告訴人如附表所示之支票均遭退票之
    事實，惟其等均矢口否認有何詐欺犯行，均辯稱：伊等向告訴人等告貸多年，均
    有依期償還本利，是告訴人早已熟知伊等之經濟情況，自難謂有何施用詐術或陷
    於錯誤可言，此次係因利上滾利致無力繼續支付公司債務之龐大利息，加上經濟
    不景氣，始宣告停止營業，並非故意詐欺債權人云云。惟查：被告二人右開之犯
    罪事實，業據告訴人施美錦、陳純寶、丙○○、陳美華、陳湘湄、梁和水、楊永
    南、施錦東、施清雲、張榮松、施錦珠、戊○○○等人分別於彰化調查站、偵查
    中或本院審理時指訴歷歷，並有附表所示之支票附退票理由單、鹿港鎮信用合作
    社存入憑條、取款憑條、彰化商業銀行存款存根聯、彰化商業銀行鹿港分行函文
    所附己○○支票存款帳戶交易明細表、退票記錄表、彰化縣鹿港鎮信用合作社函
    文所附己○○支票存款帳戶交易明細表、退票記錄表、彰化縣鹿港鎮信用合作社
    函文所附庚○○○支票存款帳戶交易明細表、退票記錄表、彰化縣鹿港鎮信用合
    作社函文所附辛○○活期存款帳戶交易明細表、己○○健華公司債權人及債權金
    額一覽表、農民銀行中港分行甲○○帳戶之交易明細表附退票記錄、第一商業銀
    行鹿港分行健華公司帳戶之交易明細表與退票資料表、亞太商業銀行乙○○帳戶
    之交易明細表附退票記錄、彰化商業銀行鹿港分行健華公司帳戶之交易明細表附
    退票記錄、健華公司變更登記事項卡影本、八十六年度營業稅申報資料、己○○
    八十五年度度所得稅申報資料各一份及和解書等附卷足資佐證，且被告二人亦均
    坦承確有向告訴人借得上開款項，則告訴人前之指述已非無稽；又被告二人均雖
    陳稱所貸款項多數用以支付先前借貸之利息，惟此與其等向告訴人表示借款係為
    採購原料及到大陸投資等詞，已相出入，則其等此之所述，顯屬不實，且其二人
    皆不否認其等早在健華公司成立之初，即有告貸營運之事實，則其等理當量力經
    營，而非繼續告貸、以債養債直至不支之地步，更不該再以大量購買原料或至大
    陸投資等不實名義訛騙告訴人，否則縱告訴人等先前固曾與健華公司或被告二人
    有業務或金錢上來往，對被告之資力有一定之認識，亦難謂其等在被告二人上開
    不實言論及資訊哄騙下，未有誤判而陷於錯誤之情形；再其等雖又辯以告貸乃為
    勉力經營，以求還本，始不負債權人之信賴，自無詐騙之意云云，此固非無理，
    然企業經營欲求生存與持續獲利之道，理當循崇本務實之精神，腳踏實地、步步
    為營以致之，而非做孤注一擲，將他人之心血，充作自己賭台上之賭本，衡諸本
    案，被告二人縱然有意在積欠大量債務下，力圖振作，惟其等卻不知量入為出，
    仍繼續為賭博性的投資，並以不實言論騙得告訴人之信賴，直至無力回天之地步
    ，自難謂其等絲毫未有詐騙告訴人之認識及惡意，是被告二人前之所辯，均屬臨
    訟為己卸責之詞，不值採信，而其二人詐欺之犯行已堪認定，均應依法予以論科
    。
二、核被告己○○、乙○○所為，均係犯刑法第三百三十九條第一項之詐欺取財罪。
    其等就所犯之罪有犯意之聯絡、行為之分擔，均為共同正犯。又其二人先後多次
    詐欺犯行，時間緊接，所犯犯罪構成要件相同，顯係基於概括犯意而為之，應依
    連續犯之規定，論以一罪並加重其刑。檢察官移送乙○○併辦部分，係其犯罪事
    實之一部，本院自應依法併予審理。爰分別審酌被告二人犯罪之動機、目的、手
    段、所生危害，其二人未有犯罪記錄，品行尚稱良好，但為圖利益，不惜利用告
    訴人等對其之信賴，詐得其等之金錢，而胡亂投資至血本無歸，其心態及作法均
    值非議，且其行為除致告訴人蒙受財產損失，更傷害其等對被告二人信賴之情感
    ，所生危害不輕，及其二人犯後不知坦認全部犯行，避重就輕，拖延多年仍不善
    償還告訴人，犯後態度不佳等一切情狀，分別量處如主文所示之刑，以資懲警。
貳、無罪部分
一、公訴意旨另以：被告庚○○○、丁○○、辛○○、甲○○分別為己○○、乙○○
    之母、妹、弟媳及好友，其等於上述時、地，分別提供支票及銀行帳戶與己○○
    與乙○○使用，使己○○二人得以向上揭告訴人詐得附表所示之款項，後己○○
    二人片面宣告停止營業，且所交與告訴人之均遭退票，因認被告等人與己○○二
    人共同詐騙告訴人等語。
二、查公訴人認被告等人涉有詐欺犯嫌，無非係以告訴人之指述、被告等人之支票及
    退票理由單及其等均為己○○、乙○○二人之至親好友，推斷其等熟知健華公司
    之經濟窘況等情，為其論斷之依據。惟查：被告庚○○○、丁○○、辛○○及甲○○等人均堅詞否認有與己○○二人共同詐騙告訴人之事實，皆辯稱：伊等係基
    於親情與友情始將支票與帳戶借與己○○二人使用，並未與其二人詐騙告訴人，
    且其等皆未參與健華公司之經營，自不知悉健華公司之財務狀況等語。
三、按犯罪事實應依證據認定之，無證據不得推定其犯罪事實，又不能證明被告犯罪
    者，應諭知無罪之判決，此刑事訴訟法第一百五十四條及同法第三百零一條第一
    項分別定有明文。
四、經查：己○○、乙○○二人共同向前開告訴人詐得附表所示款項，業經本院查明
    屬實並判決如前，是公訴人執上揭證據推斷被告等人與己○○二人有共同詐欺之
    嫌，似非無據。惟查：健華公司之負責人為己○○，其公司之財務係交由其妻乙○○管理，業據己○○、乙○○自白如前，而告訴人就此亦無異議，是健華公司
    之營運乃操諸於己○○夫婦二人，當無可議；又告訴人雖以被告等人提供支票或
    銀行帳戶與己○○二人使用，而指被告等人涉與己○○夫婦共同詐欺之情，然其
    等均不否認錢係交與己○○夫婦，且除施錦珠、梁和水於本院曾指稱庚○○○於
    借錢時有與乙○○一同出面借錢外（見本院八十七年七月三十日筆錄），其餘被
    告均未出面與告訴人接洽，告訴人甚至明白表示案發時並不認識其餘之被告，是
    被告等人雖有將支票或銀行帳戶交與己○○夫婦使用，惟借票或將帳戶供人使用
    等情，在吾人現今社會中時有所聞，更何況被告等人均為己○○之至親好友，自
    難僅因此等事實即率斷被告等人與己○○夫婦必有何共同犯意之聯絡，而施錦珠
    、梁和水雖於本院審理時表示庚○○○曾與乙○○曾一同出面向其等借錢，然其
    二人於彰化縣調查站初訊時卻未提及此情，則其二人後之指述是否為真，已有可
    疑，且縱庚○○○確曾與乙○○一同出面借錢，然以其係己○○之母，則其與乙○○出面向告訴人借錢，並無何超乎常情之處，亦難因此而遽斷庚○○○必與其
    子己○○合謀。綜上所述，公訴人所舉之證據尚不足以證明被告等人確有與己○○二人共同詐欺之犯行，此外，又查無其他積極證據，足認被告等人確有公訴人
    所指之情形，不能證明被告犯罪，依法應諭知無罪之判決。
據上論斷，應依刑事訴訟法第二百九十九條第一項前段、第三百零一條第一項、刑法
第二十八條、第五十六條、第三百三十九條第一項、罰金罰鍰提高標準條例第一條前
段，判決如主文。
本案經檢察官林俞妙到庭執行職務
中    華    民    國    八十九      年      四      月        二十五    日
                                台灣彰化地方法院刑事第一庭
                                    法      官  葛  永  輝
右正本証明與原本無異
如不服本判決，應於判決送達後十日內，向本院提出上訴狀( 須附繕本 )。
告訴人或被害人對於判決如有不服具備理由請求檢察官上訴者，其上訴期間之計算係
以檢察官收受判決正本之日期為準。
                                    法院書記官  謝  鈴  玉
中    華    民    國    八十九      年      四      月        二十七    日
刑法第三百三十九條
意圖為自己或第三人不法之所有，以詐術使人將本人或第三人之物交付者，處五年以
下有期徒刑、拘役或科或併科一千元以下罰金。
以前項方法得財產上不法之利益或使第三人得之者亦同。
前二項之未遂犯罰之。


司法院資訊處製作；財團法人民間司法改革基金會備份。
